臺灣高等法院臺中分院民事判決
111年度上字第165號
上  訴  人  王安宏  

            王丕湖  

共      同
訴訟代理人  郭美絹律師
複 代理 人  吳俊彥  

被 上訴 人  陳演宏  
訴訟代理人  戴連宏律師
上列當事人間分配表異議之訴事件，上訴人對於民國110年12月2
2日臺灣臺中地方法院110年度重訴字第68號第一審判決提起上訴
，本院於111年10月4日言詞辯論終結，判決如下：
    主  文
原判決關於駁回上訴人後開第二、三項之訴部分，及除確定部分
外訴訟費用之裁判均廢棄。
確認被上訴人對上訴人之懲罰性違約金債權逾新臺幣25萬0220元
及賠償性違約金（債務不履行賠償金）債權逾新臺幣20萬元，均
不存在。
臺灣臺中地方法院109年度司執字第37056號強制執行事件於民國
109年12月4日製作之強制執行金額分配表，有關次序11所列被上
訴人分配受償之金額，其中關於懲罰性違約金、賠償性違約金（
債務不履行賠償金）分別超過新臺幣25萬0220元、20萬部分應予
剔除。
其餘上訴駁回。
第一審(除確定部分外)、第二審訴訟費用，由被上訴人負擔百分
之28，餘由上訴人負擔。
    事實及理由
壹、程序部分
　　上訴人起訴聲明第一項原請求確認被上訴人就原判決附表所
    示抵押權(下稱系爭抵押權)所擔保之債權中，違約金及債務
    不履行賠償金之請求權不存在；第二項原請求臺灣臺中地方
    法院109年度司執字第37056號拍賣抵押物強制執行事件(下
    稱系爭執行事件)於民國109年11月13日製作之分配表（下稱
    11月13日分配表）次序11抵押債權就分配上開金額部分應予
    撤銷。嗣於本院將上開聲明第一項「請求權不存在」，更正
    為「債權不存在」；聲明第二項「應予撤銷」，更正為「應
    予剔除」(見本院卷第180頁)。又上訴人之上訴聲明第四項
    原為：「11月13日分配表關於次序11第二順位抵押權擔保之
    債權，超過…應予撤銷」(見本院卷第5至7頁)。嗣因執行法
    院於109年12月4日重新製作分配表(下稱系爭分配表)，上訴
    人因此更正其上訴聲明為：㈠原判決關於駁回後開第㈡項之訴
    部分廢棄，㈡確認被上訴人對上訴人之懲罰性違約金債權62
    萬5,551元及賠償性違約金（債務不履行賠償金）債權100萬
    元，亦不存在。㈢系爭分配表次序11受分配上開金額部分應
    剔除(見本院卷第180頁)。以上核均屬民事訴訟法第256條所
    定更正其法律上之陳述，與訴之追加變更無涉，先予敘明。
貳、實體部分
一、上訴人主張：伊等於107年9月5日向被上訴人借款700萬元，
    並簽訂借款契約書(下稱系爭借款)，約定清償期為同年12月
    4日，如未依約清償，應按年利率百分之20計付遲延利息（
    下稱系爭遲延利息）、違約金（即懲罰性違約金），及給付
    債務不履行賠償金（即賠償性違約金）300萬元，並由上訴
    人王安宏提供所有如原判決附表所示之不動產（下稱系爭房
    地）設定系爭抵押權以為擔保。惟被上訴人實際僅交付借款
    658萬元，伊等已陸續清償被上訴人92萬元。乃被上訴人竟
    聲請法院裁定准予拍賣抵押物，據以聲請強制執行拍賣王安
    宏所有系爭房地。經執行法院於109年12月4日作成系爭分配
    表，將被上訴人列為次序11之第二順位抵押權人。原判決雖
    認被上訴人對伊等有借貸本金債權658萬元、遲延利息債權1
    58萬2,203元、懲罰性違約金及賠償性違約金債權各62萬5,5
    51元、100萬元。惟被上訴人已按週年利率百分之20計算遲
    延利息，又額外要求上開懲罰性違約金及賠償性違約金，顯
    係巧取利益，悖於民法第205條修正意旨及第206條規定，應
    依同法第252條，酌減至0元。又被上訴人並未受有損害，縱
    得請求，亦僅得請求懲罰性違約金，且其請求亦已逾民法第
    205條修正前年息百分之20之限制。爰依強制執行法第41條
    第1項規定，求為：㈠確認被上訴人對伊等之懲罰性違約金債
    權62萬5,551元及賠償性違約金（債務不履行賠償金）債權1
    00萬元，均不存在。㈡系爭分配表次序11受分配上開金額部
    分，應予剔除之判決(未繫屬本院部分，不予贅述)。
二、被上訴人則以：上訴人於簽訂借款契約（下稱系爭借款契約
    ）時已成年，其本於自由意識，盱衡履約意願及能力後，同
    意按週年利率百分之20計付懲罰性違約金及給付賠償性違約
    金300萬元，自應受拘束，應不生酌減之問題，亦無酌減之
    必要，否則將侵害契約自由原則等語，資為抗辯。
三、原審就上開部分為上訴人敗訴之判決，上訴人不服，提起上
    訴，上訴聲明：㈠原判決關於駁回後開第2、3項之訴部分廢
    棄。㈡確認被上訴人對上訴人之懲罰性違約金債權62萬5,551
    元及賠償性違約金債權100萬元，均不存在。㈢系爭分配表次
    序11受分配上開金額部分，應予剔除。被上訴人答辯聲明：
    上訴駁回。
四、兩造不爭執事項
  ㈠兩造於107年9月5日簽訂系爭借款契約，由上訴人向被上訴人
    借款700萬元，約定借款期限自107年9月5日起至同年12月4
    日止，利息按週年利率百分之5計算，遲延利息及懲罰性違
    約金均按週年利率百分之20計算，債務不履行賠償金為300
    萬元。上訴人於同日共同簽發面額700萬元之本票予被上訴
    人，並由上訴人王安宏以其所有系爭房地設定系爭抵押權予
    被上訴人以供擔保。有借款契約書（兼作借據）、本票、土
    地及建築改良物抵押權設定契約書（見原審卷第25至29、31
    、33至37頁）在卷為憑。
　㈡被上訴人以第二順位抵押權人身分，聲請執行法院以系爭執
    行事件為強制執行，系爭分配表次序11列載被上訴人應受分
    配金額為：⑴本金700萬元、⑵自107年12月5日起至109年10月
    28日止按週年利率百分之20計算之遲延利息266萬1918元、⑶
    自107年12月5日起至109年10月28日止按週年利率百分之20
    計算之違約金266萬1918元，及⑷債務不履行賠償300萬元。
    有11月13日分配表及系爭分配表(見原審卷第61至65、67至7
    3頁、本院卷第89至101頁）在卷為憑。
五、兩造爭執之事項　　 
　㈠上訴人主張被上訴人不得同時請求懲罰性違約金及賠償性違
    約金，有無理由？
　㈡上訴人請求確認懲罰性違約金債權62萬5,551元不存在(應酌
    減為0)，是否有理由？
　㈢上訴人請求確認賠償性違約金債權100萬元不存在(應酌減為0
    )，是否有理由？
　㈣上訴人主張被上訴人就系爭分配表次序11受分配上開金額部
    分應剔除，是否有理由？
六、本院之判斷
　㈠上訴人主張被上訴人不得同時請求懲罰性違約金及賠償性違
    約金，有無理由？　
　　⒈按違約金除當事人另有訂定外，視為因不履行而生損害之
      賠償總額。但約定如債務人不於適當時期，或不依適當方
      法履行債務時，即須支付違約金者，債權人於債務人不履
      行時，除違約金外，並得請求履行或不履行之損害賠償，
      民法第250條第2項定有明文。
　　⒉查兩造所簽訂之系爭借款契約約定，上訴人於期限屆滿不
      為清償時，應按週年利率百分之20分別計算遲延利息、違
      約金，並給付債務不履行之賠債金額（應為賠償金額之誤
      載）300萬元，有系爭借款契約可稽（見原審卷第25頁）
      。前者違約金之性質為「懲罰性違約金」，後者之債務不
      履行賠償金，其性質則為「損害賠償額預定性違約金」，
      亦為兩造所不爭（見本院卷第181、182頁）。足見兩造約
      定上訴人未如期償還借款履行債務時，除應給付上開懲罰
      性違約金外，亦應給付損害賠償額預定性質之違約金，二
      者之目的及性質不同，並非相互排斥，而係得以併存。上
      訴人既違約未償還借款，則揆之上開規定及說明，被上訴
      人自得請求上訴人給付前述二者性質不同之違約金甚明。
      上訴人主張被上訴人不得同時請求云云，自無可採。
　㈡上訴人請求確認懲罰性違約金債權62萬5,551元不存在(應酌
    減為0)，是否有理由？
　　⒈本件上訴人主張原審認被上訴人得請求上訴人給付懲罰性
      違約金62萬5,551元，尚屬過高，應酌減為0元等語。惟被
      上訴人否認該違約金額有過高情事。
　　⒉按當事人約定之違約金過高者，法院得依民法第252條規定
      ，酌減至相當之數額。倘屬懲罰性之違約金，除應依一般
      客觀事實、社會經濟狀況酌定外，亦應參酌當事人所受損
      害情形，及就債務人若能如期履行債務時，債權人所得享
      受之一切利益為衡量之標準，始符違約罰之目的（最高法
      院102年度台上字第1222號、103年度台簡上字第21號判決
      參照）。
　　⒊查兩造所約定「按年利率百分之20計算之違約金」，性質
      為懲罰性違約金，已如前述。而其目的係用以強化上訴人
      還款意願及提高被上訴人受償機率，依前開說明，懲罰性
      違約金約定是否過高而應予酌減，端視債務人本件違約之
      一切情狀，並參酌當事人所受損害情形，及就債務人若能
      如期履行債務時，債權人所得享受之一切利益為衡量之標
      準。本院審酌系爭執行事件程序分配結果，被上訴人實際
      貸得本金為658萬元，得以全額受償，且遲延利息亦以民
      法第205條修正前法定利率最高上限即週年利率百分之20
      計算而可全數獲得分配（因兩造約定有賠償總額預定性之
      違約金，被上訴人本不得再請求遲延利息，然上訴人並未
      就此部分聲明上訴，詳如後述）。可見被上訴人因上訴人
      履行遲延所生之損害，已獲得高額彌補，且上開法定最高
      利率已高出現今一般有足額擔保放款之金融機構之借款利
      率甚多，並考量系爭違約金係屬未按期履行清償義務，而
      受懲罰之性質，上訴人既陷於被強制執行之窘境，應無再
      承受高額違約罰款之力，復衡酌一般客觀事實及社會經濟
      等情，本院認原審謂應按週年利率百分之5計算此項懲罰
      性違約金，仍屬過高，應酌減為按週年利率百分之2計算
      為適當。又系爭分配表所載違約金期間自107年12月5日起
      至109年10月28日止共694日（見原審卷第69頁），據此計
      算上訴人應給付之懲罰性違約金計為25萬0220元【計算式
      ：6,580,000元×2％×（694/365）＝250,220，元以下4捨5入
      】，爰依民法第252 條規定，將上訴人所應給付被上訴人
      之懲罰性違約金酌減為25萬0220元。是上訴人訴請確認被
      上訴人之懲罰性違約金債權逾25萬0220元部分不存在，於
      法即無不合，應予准許。逾此部分之請求，則屬無據，不
      應准許。
　㈢上訴人請求確認賠償性違約金債權100萬元不存在(應酌減為0
    )，是否有理由？　
　　⒈兩造所約定「債務不履行之賠償金300萬元」，性質為損害
      賠償總額預定性之違約金，已詳如前述。上訴人主張原審
      認被上訴人對其有此項違約金債權100萬元存在，尚屬過
      高，應酌減為0元等語。然被上訴人亦否認有過高情事。
      按當事人約定之違約金額苟有過高情事，法院即得依民法
      第252條規定核減至相當之數額。且如屬賠償額預定性之
      違約金，即應以當事人實際所受損害為主要之酌量標準。
　　⒉查兩造於系爭借款契約已約定，若上訴人清償借款債務遲
      延，即應給付上開賠償性違約金，則其性質應視為就因遲
      延所生之損害，業已依契約預定其賠償，是參諸最高法院
      62年度台上字第1394號裁判先例意旨，被上訴人依法僅得
      請求上訴人給付該賠償性違約金，不得更請求遲延利息賠
      償損害。原審疏未注意及此，雖認被上訴人另得請求上訴
      人給付按週年利率百分之20計算之遲延利息合計158萬2,2
      03元，而上訴人亦未就此敗訴部分聲明上訴，業已確定。
      然本院審酌被上訴人得以獲償上開以法定利率最高上限計
      付之遲延利息，其損害已可獲得相當之填補，認原審僅酌
      減此項違約金額為100萬元，尚屬過高，應依民法第252條
      之規定，將之予以酌減至20萬元，始為適當（按此項債權
      金額係列於系爭分配表次序11所載之其他利息）。是上訴
      人訴請確認被上訴人之賠償性違約金債權逾20萬元部分不
      存在，於法即屬有據，應予准許。逾此部分之請求，尚屬
      無據，不應准許。
　㈣上訴人請求被上訴人就系爭分配表次序11受分配懲罰性違約
    金62萬5,551元及賠償性違約金100萬元部分，應予剔除，是
    否有理由？
　　上訴人未依約償還被上訴人借款債務，所應給付被上訴人懲
    罰性違約金及賠償性違約金金額，應分別酌減為25萬0220元
    、20萬元，業經本院認定如前。是被上訴人就系爭分配表所
    載該兩項違約金債權分配受償之金額逾上開數額部分，自應
    予以剔除。上訴人此部分請求，於此範圍內，應予准許，逾
    此範圍之請求，於法難謂有據。
　㈤綜上所述，上訴人依強制執行法第41條第1項前段之規定，請
    求確認被上訴人對上訴人之懲罰性違約金債權逾25萬0220元
    及賠償性違約金債權逾20萬元部分，均不存在；系爭分配表
    有關次序11所列被上訴人分配受償之金額，其中關於懲罰性
    違約金、賠償性違約金各自超過上開金額部分，應予剔除，
    為有理由，應予准許；逾此範圍之請求，為無理由，應予駁
    回。原審就上開應准許部分，為上訴人敗訴之判決，自有未
    洽。上訴論旨指摘原判決此部分不當，求予廢棄改判，非無
    理由，爰由本院廢棄，改判如主文第2、3項所示。至上開不
    應准許部分，原審駁回上訴人之請求，經核於法並無違誤。
    上訴論旨猶執前詞，指摘原判決此部分不當，求予廢棄改判
    ，非有理由，應駁回此部分上訴。
　㈥本件事證已臻明確，兩造其餘之攻擊或防禦方法及所用之證
    據，經本院斟酌後，認為均不足以影響本判決之結果，爰不
    逐一論列，附此敘明。　
七、據上論結，本件上訴為一部有理由，一部無理由，依法判決
    如主文。
中　　華　　民　　國　　111 　年　　10　　月　  25　　日
　　　　　　　民事第七庭　　審判長法　官　吳美蒼
　　　　　　　　　　　　　　　　　法　官　高英賓
　　　　　　　　　　　　　　　　　法　官　張國華
正本係照原本作成。
不得上訴。
　　　　　　　　　　　　　　　　　書記官　柯孟伶
　　　　　　　　　　　　　　　　　
中　　華　　民　　國　　111 　年　　10　　月　　25　　日